【裁判字號】    98,重上更(二),90
【裁判日期】    990119
【裁判案由】    重傷害
【裁判全文】
臺灣高等法院臺中分院刑事判決    98年度重上更(二)字第90號
上  訴  人  臺灣南投地方法院檢察署檢察官
上  訴  人
即  被  告  甲○○
選任辯護人  林邦賢律師
上列上訴人因被告重傷害案件，不服臺灣南投地方法院91年度訴
字第310號中華民國92年3月20日第一審判決（起訴案號：臺灣南
投地方法院檢察署91年度偵字第667 號），提起上訴，判決後，
經最高法院第二次發回更審，本院判決如下：
    主  文
原判決關於甲○○部分撤銷。
本件公訴不受理。
    理  由
一、公訴意旨略以：緣上訴人即被告（下稱被告）甲○○與被害
    人丙○○向有過節，亟思報仇，遂於民國91年1月28日下午7
    時10分許，夥同李進財（經本院上訴審判決無罪確定），基
    於傷害之共同犯意，分持棍棒（未扣案），至位於南投縣竹
    山鎮山崇里之正勇砂石場內著手追打丙○○，丙○○見狀逃
    跑至該砂石場內因維修破裂之地下水管所開挖之坑洞邊（該
    坑洞長約20公尺、寬約30公尺、深約10公尺，目前已填平）
    ，被告甲○○一時失去理智，並單獨基於殺人之犯意，徒手
    將丙○○推落前開坑洞之最深處，甲○○與李進財2人見丙
    ○○俯臥於前開坑洞中，始落荒逃逸。丙○○經送醫急救，
    雖倖免於死，惟仍造成終生不能自然排洩及生育等於身體重
    大難治之傷害。因認被告甲○○所為，係犯刑法第271條第2
    項、第1項之殺人未遂罪嫌。
二、按犯罪事實應依證據認定之，無證據不得認定其犯罪事實；
    又不能證明被告犯罪者，應諭知無罪之判決，刑事訴訟法第
    154條第2項、第301條第1項分別定有明文。復按刑事訴訟法
    上所謂認定犯罪事實之證據，係指足以認定被告確有犯罪行
    為之積極證據而言，如未能發現相當證據或證據不足以證明
    ，自不能以推測或擬制之方法，以為裁判基礎（最高法院29
    年上字第3105號及40年台上字第86號分別著有判例可資參照
    ）。又認定不利於被告之事實，須依積極證據，茍積極證據
    不足為不利被告之認定時，即應為有利於被告之認定，更不
    必有何有利之證據；另認定犯罪事實所憑之證據，雖不以直
    接證據為限，間接證據亦包括在內；然而無論為直接證據或
    間接證據，其為訴訟上之證明，須於通常一般人均不致有所
    懷疑，而得以確信其為真實之程度者，始得據為有罪之認定
    ，倘其證明尚未達到此一程度，而有合理性懷疑之存在時，
    事實審法院復已就其心證上理由予以闡述，敘明其如何無從
    為有罪之確信，因而為無罪之判決者，亦不得遽以自己片面
    之觀點，遽指其為違法（最高法院30年上字第816號及76年
    台上字第4986號亦分別著有判例足資參照）；又告訴人之告
    訴，係以使被告受刑事訴追為目的，是其陳述是否與事實相
    符，仍應調查其他證據以資審認（最高法院32年上字第657
    號、52年台上字第1300號判例參看）。茍告訴人所攻擊之詞
    ，尚有瑕疵，則在此瑕疵未予究明以前，即不能遽採為斷罪
    之基礎（最高法院69年台上字第1531號判決參照）。
三、本件公訴意旨認被告甲○○涉犯殺人未遂之罪嫌，無非係以
    ：(1)被害人丙○○之指述；(2)證人葉清峰、林國富之證述；
    (3)現場坑洞之深度，雖已填平，惟據案發當天之夜間攝影，
    仍依稀可辨識該坑洞達3、4層樓高，一般人自該坑洞邊緣跌
    落，自有致死之可能，況且該坑洞目測深度約達10公尺乙情
    ，亦據證人葉清峰與林國富之證述及相片6張在卷足稽；(4)
    被害人丙○○因遭甲○○推落坑洞，雖倖免於死，惟仍造成
    終生不能自然排洩及生育等於身體重大難治之傷害乙節，有
    竹山秀傳醫院診斷證明書1紙及彰化秀傳醫院骨科主治醫師
    黃穎峰之證述等，為其論據。訊據被告甲○○堅詞否認有何
    殺人未遂、傷害或傷害致重傷之犯行，辯稱：伊並沒有伸手
    推被害人丙○○，是被害人丙○○自己不小心掉落坑洞的云
    云。
四、證據能力部分：
    按被告以外之人於審判外之陳述，雖不符刑事訴訟法第159
    條之1至第159條之4等前4條之規定，而經當事人於審判程序
    同意作為證據，法院審酌該言詞陳述或書面陳述作成時之情
    況，認為適當者，亦得為證據。當事人、代理人或辯護人於
    法院調查證據時，知有第159條第1項不得為證據之情形，而
    未於言詞辯論終結前聲明異議者，視為有前項之同意，刑事
    訴訟法第159條之5定有明文。立法意旨在於傳聞證據未經當
    事人之反對詰問予以核實，原則上先予排除。惟若當事人已
    放棄反對詰問權，於審判程序中表明同意該等傳聞證據可作
    為證據；或於言詞辯論終結前未聲明異議，基於尊重當事人
    對傳聞證據之處分權，及證據資料愈豐富，愈有助於真實發
    見之理念，且強化言詞辯論主義，使訴訟程序得以順暢進行
    ，上開傳聞證據亦均具有證據能力。查，本案下列所援引之
    全部卷證資料，檢察官、被告及選任辯護人於本案辯論終結
    前均不爭執其證據能力，本院審酌各該證據作成時之情況，
    並無不法取得之情形，認亦適合作為本案之證據，揆諸上開
    說明，各該證據均有證據能力。
五、經查：
  (一)被告於91年1月28日下午7時10分許，在南投縣竹山鎮山崇里
    之正勇砂石場內，出手推被害人丙○○，致被害人掉落正勇
    砂石場內因維修破裂之地下水管所開挖之坑洞內乙情，業據
    證人即被害人丙○○於91年1月28日警詢時陳稱：「（你與
    甲○○有何仇恨？其為何要將你推入深坑？）我與甲○○並
    無仇恨，只因於昨《27》日下午其老闆打電話問我甲○○沒
    來上班，是不是在賭博，而我順口告訴他老闆說是而已，甲
    ○○就於今《28》日下午多次打話給我，說要與我輸贏‧‧
    ‧然後甲○○就到砂石場找我並將我推入深坑裡。（你是給
    何人推入深坑？）我是給甲○○推入深坑的。」（91年度偵
    字第667號卷第10頁）、於原審91年6月13日訊問時證稱：「
    （當天情形為何？）事發當天下午，甲○○因我跟他老闆講
    說他在賭博，心生不滿，甲○○就一直打電話恐嚇我，也說
    要到砂石場找我，我確實是被甲○○推落的。‧‧‧（當天
    你站在誰的旁邊？你知道那邊有坑洞為什麼不跑開？甲○○
    有無追你？）我忘記了，我沒有地方跑，他跑過來混亂中把
    我推下去，其他3人有攔他，不知道有沒有攔住‧‧‧」（
    原審卷第27-28頁）等語綦詳，並經證人葉清峰於91年1月28
    日警詢時陳證：「（你與丙○○是何關係？現從事何業？）
    我與丙○○係親兄弟，現在從事開砂石車的工作。（你可否
    詳述發生之經過？）當時我和幾位同行在正勇砂石行內，正
    要下班，所以一起在砂石車頭一起聊天，約7點出頭見甲○
    ○與一位不知名的男士一同共乘乙部機車《車號不詳》來到
    現場找丙○○理論，由於甲○○2人均手持鐵棍，所以丙○
    ○就跑到我們聊天的地點，然而甲○○2人也上前欲打丙○
    ○，所以我與林國富及林齊郎便將甲○○等2人手中的鐵棍
    欲搶下，混亂中甲○○乘隙用右手將丙○○推落深坑裡‧‧
    ‧。（你事先是否清楚該處有乙處深坑？甲○○是否也知道
    該深坑？）我知道該處有一個深坑，且甲○○也清楚。‧‧
    ‧（你是否親眼目賭甲○○將丙○○推落深坑？）是的，我
    親眼目賭。」（91年度偵字第667號卷第11-12頁）、於91年
    3月4日偵訊時具結證稱：「當天甲○○、李進財騎一部機車
    來，說要打丙○○，我們過去勸架，因為大家跑砂石車互相
    有認識，結果，丙○○跑到砂石場旁有一棄置廢料約十米的
    坑洞旁，我親眼見到甲○○將丙○○推落坑洞‧‧‧」（91
    年度偵字第667號卷第20頁以下）、於原審91年6月13日訊問
    時證稱：「（你在正勇砂石場從事何工作？當天情形為何？
    ）我是砂石車司機，當天是載料到砂石場，我弟弟先進來，
    被告2人騎機車跟在後面，2人手上都已經拿鐵棍，我弟弟把
    車在場區內迴轉一圈，以便停車，他正在繞車時，就已經打
    電話給我說，有人在找他麻煩，被告2人《指甲○○及李進
    財，以下均同》跟在後面繞一圈出來，我弟弟後來跑到我與
    朋友這裡，被告2人騎機車就跟來了，我有把李進財擋下來
    ，甲○○有被另外兩個朋友擋住，我弟弟躲在朋友的後面，
    因朋友一不注意，甲○○就推了我弟弟壹把，我弟弟人就不
    見了，那個坑洞在那邊已經有1、2個月了‧‧‧（提示偵查
    卷勘驗照片，你們4人當天站立位置在哪裡？）約在偵查卷
    36頁人的背後附近，原本坑洞的周圍有用約4、50公分的土
    堆圍起來，我大概在那裡做了一個月了，林國富及林齊郎比
    我還晚做。（你如何看到被告推丙○○？）我們距離只有兩
    步可以看得到‧‧‧」（原審卷第23頁以下）、於91年11月
    25日原審訊問時證稱：「我們當時是站在事務所對面，距離
    坑洞不到1公尺‧‧‧甲○○閃過林國富2人，就向前推丙○
    ○，丙○○就掉落坑洞‧‧‧」（原審卷第99頁）；證人林
    國富於91年1月28日警詢時陳稱：「（你是否願意為甲○○
    毆打被害人丙○○案做說明？）願意。（該案於何時、地發
    生？你當時還在該處做何事？）於91年1月28日下午19時10
    分，在竹山鎮名竹大橋下游正勇砂石場內，我當時是在正勇
    砂石場工作，正準備下班。（你是否能述明當時情形？）當
    時我看見甲○○手持鐵棍欲打丙○○，我與葉清峰及林齊郎
    3人欲阻止歡架，突然丙○○就被甲○○推入深約10米深坑
    洞內，我們正在救護丙○○時，甲○○就逃離現場。（你與
    甲○○及丙○○係何關係？他們是否知道坑洞有10米深？）
    是朋友關係。都知道。」（91年度偵字第667號卷第13頁）
    、於91年3月4日偵訊時具結證稱：「（你有無親眼看到甲○
    ○將丙○○推落坑洞？）有。」（91年度偵字第667號卷第
    21頁）、原審91年6月13日訊問時證稱：「（你在正勇砂石
    場從事何工作？當天情形為何？）我是砂石車司機，大概做
    了一個月，因丙○○請甲○○開砂石車而認識甲○○，我去
    工作時，坑洞就已經在了，當天丙○○躲我們站立砂石車附
    近，說甲○○要打他，被告2人各持鐵棍從左右兩邊包抄過
    來，我有把甲○○的鐵棍擋下來，準備要去擋李進財時，甲
    ○○又向前把躲在我身後的丙○○推落。（丙○○有無打電
    話給他哥哥？那個坑洞有無圍起來？你如何搶下鐵棍？）我
    不知道。有用小土堆圍起來，我只有把他鐵棍擋住。」（原
    審卷第25-26頁）、於91年11月25日原審訊問時證稱：「我
    們站在的位置約離坑洞1公尺左右‧‧‧」（原審卷第100頁
    ）；證人林齊郎於原審91年6月13日訊問時證稱：「（你在
    正勇砂石場從事何工作？當天情形為何？）我是砂石車司機
    ，大概做了一個月，因丙○○請甲○○開砂石車而認識甲○
    ○，我去工作時，甲○○還在作，坑洞也已經在了，我們已
    經準備要下班了，丙○○是最後一部車進來，他進來卸完料
    後出來停車時，表示被告2人要打他，隨後被告2人各持鐵棍
    跑過來，當時我有把甲○○拉下來，當時甲○○有跟我說丙
    ○○告他的狀，今天要給他死，後來甲○○從我手中掙脫，
    快速衝向丙○○，丙○○就掉下去了，因為甲○○背對我，
    我沒有看到甲○○他有無出手去推‧‧‧（丙○○當時是站
    在哪裡？丙○○知不知道有坑洞？）葉清峰與林國富中間，
    他知道有坑洞。（提示偵查卷勘驗照片，你4人當天站立位
    置在哪裡？）約在偵查卷36頁人的背後附近。」（原審卷第
    26-27頁）各等語在卷，由上述各證詞以觀，並參諸經原審
    將被告甲○○函請法務部調查局施予測謊結果為：被告甲○
    ○對於(1)未推丙○○掉落坑洞。(2)案發時，未與丙○○發生
    推拉。上述問題經測試結果呈情緒波動反應，研判有說謊，
    亦有該局91年10月31日調科參字第09100687790號測謊報告
    書附卷可稽（原審卷第91頁），足見被告甲○○確有於前揭
    時、地出手推被害人丙○○，致被害人丙○○掉落坑洞之犯
    行。被告甲○○空言辯以測謊當天的冷氣開得太強，所測結
    果不正確云云，尚不足採。而共同被告李進財經測試未能獲
    得有效生理反應圖形，無法研判有無說謊，是不足為有利或
    不利被告之認定。
  (二)被害人丙○○遭推落上開坑洞後，因而受有第一腰椎粉碎性
    骨折併脊髓損傷、兩下肢乏力麻木、右踝距骨骨折等傷害，
    業據證人即被害人丙○○於偵訊及原審訊問時證述甚詳，復
    有竹山秀傳醫院診斷證明書在卷可按，此部分事實固堪認定
    。然本案應探究者乃被告將被害人丙○○推落坑洞內時，是
    否係以殺人之犯意為之。按刑法殺人罪之成立，不僅客觀上
    須有殺人之行為，且行為人於主觀上須具有使人死亡之知與
    欲，始足當之。而殺人與傷害之區別，應以有無殺意為斷，
    即行為人於下手時有無決意取被害人之生命為準，至於被害
    人受傷處是否致命部位，及傷痕多寡、輕重為何等，亦僅得
    供審判者心證之參考，究不能據為絕對之標準；又行為人於
    行為當時，主觀上是否有殺人之故意，除應斟酌其使用之兇
    器種類、攻擊之部位、行為時之態度、表示外，尚應深入觀
    察行為人與被害人之關係、衝突之起因、行為當時所受之刺
    激、下手力量之輕重，被害人受傷之情形及行為人事後之態
    度等各項因素綜合予以研析，最高法院亦有18年上字第1309
    號、19年上字第718號、20年非字第104號、78年台上字第52
    16號判例可資參照。是被害人受傷處所是否致命部位及傷痕
    之多寡，輕重如何，雖足供為判定行為人有無殺意之參考，
    惟尚非係判定行為人具有殺人犯意之絕對標準。而殺人犯意
    之存否，固係隱藏於行為人內部主觀之意思，且此意思可能
    係存在有相當之時間，亦可能係在下手之際方產生，惟不論
    係何種情況均須以積極並確實之證據證明之，方足以認定之
    ，亦即該項殺人或傷害之主觀犯意認定，仍須參酌各方面直
    接、間接證據，例如行為人與被害人之關係，事前之仇隙是
    否足以引起其殺人之動機、所用兇器為何、攻擊時之力勁是
    否猛烈、被害人之傷勢如何、受傷部位是否足以致命、攻擊
    後之後續動作是否意在取被害人性命等一切客觀情狀全盤審
    酌考量，而不得以推測或擬制之方法，以為裁判之基礎。查
    ：
  1.本案案發前被告係被害人丙○○所僱用之砂石車司機，嗣後
    被告離職至他處任職，彼此間並無仇恨，已據證人即被害人
    丙○○陳明在卷，並經證人葉清峰、林國富、林齊郎證述明
    確。而本案發生之緣起，係被告因不滿被害人丙○○向其老
    闆告狀，因而與李進財一同前往正勇砂石場欲找被害人丙○
    ○理論乙節，業據被告供承在卷，並經證人即被害人丙○○
    證述在卷，觀諸被告與被害人丙○○原即認識，且前有僱傭
    關係，案發前亦無任何仇怨，僅因被告不滿被害人丙○○向
    其老闆告狀，遂與李進財手持鐵棍欲找被告理論，依被告與
    被害人丙○○之交情及其等彼此間有何深仇大恨，衡情被告
    當無僅因上開原因，即萌生戕害被害人丙○○之動機及故意
    。至被害人葉清峰於警詢時稱：「《被告》多次打電話給我
    ，說要與我輸贏，叫我最好躲起來，不然給他找到的話，就
    要讓我死‧‧‧」等語（91年度偵字第667號卷第10頁反面
    ）、證人林齊郎於原審91年6月13日訊問時證稱：「當時甲
    ○○有跟我說丙○○告他的狀，今天要給他死‧‧‧」（原
    審卷第26頁），惟被告對此部分始終堅詞否認，而依社會常
    情及案發當時情勢觀之，被告係因不滿被害人丙○○向其老
    闆告狀，乃打電話質問被害人丙○○，縱被告於電話中確曾
    對被害人丙○○說「要讓你死」之語或曾對證人林齊郎稱要
    給被害人丙○○死，應係一般人一時氣憤習慣性脫口而出之
    宣洩、威嚇、助勢言詞，尚難僅憑上開情緒上之言語即推定
    被告有殺人之犯意。
  2.證人葉清峰、於原審91年6月13日訊問時證稱：「（提示偵
    查卷勘驗照片，你們4人當天站立位置在哪裡？）約在偵查
    卷36頁人的背後附近‧‧‧」、於原審91年11月25日訊問時
    證稱：「我們當時是站在事務所對面，距離坑洞不到1公尺
    ‧‧‧」；證人林國富於原審91年11月25日訊問時證稱：「
    我們站在的位置約離坑洞1公尺左右‧‧‧」；證人林齊郎
    於原審91年6月13日訊問時證稱：「（提示偵查卷勘驗照片
    ，你4人當天站立位置在哪裡？）約在偵查卷36頁人的背後
    附近。」（原審卷第26-27頁）各等語，觀之91年度偵字第
    667號偵查卷第36頁照片及證人葉清峰、林國富、林齊郎所
    述，案發前證人葉清峰、林國富、林齊郎等人係站在距離坑
    洞均1公尺處聊天，其等站立之位置離坑洞甚近。
  3.證人即被害人丙○○於原審91年6月13日訊問時證稱：「（
    當天你站在誰的旁邊？你知道那邊有坑洞為什麼不跑開？甲
    ○○有無追你？）我忘記了，我沒有地方跑，他跑過來混亂
    中把我推下去‧‧」；證人葉清峰於91年1月28日警詢時陳
    證：「甲○○2人也上前欲打丙○○，所以我與林國富及林
    齊郎便將甲○○等2人手中的鐵棍欲搶下，混亂中甲○○乘
    隙用右手將丙○○推落深坑裡‧‧‧。」、於原審91年6月
    13日訊問時證稱：「‧‧‧我弟弟《被害人丙○○》後來跑
    到我與朋友這裡，被告2人騎機車就跟來了，我有把李進財
    擋下來，甲○○有被另外兩個朋友擋住，我弟弟躲在朋友的
    後面，因朋友一不注意，甲○○就推了我弟弟壹把，我弟弟
    人就不見了‧‧‧」、於原審91年11月25日訊問時證稱：「
    我弟弟來之後，就跑到我們的後面，站在我們的身後‧‧‧
    甲○○是林國富與林齊擋他，我是擋李進財，有經過溝通但
    甲○○閃過林國富2人，就向前推丙○○，丙○○就掉落坑
    洞‧‧‧」（原審卷第99頁）；證人林國富於原審91年6月
    13日訊問時證稱：「當天丙○○躲我們站立砂石車附近，說
    甲○○要打他，被告2人各持鐵棍從左右兩邊包抄過來，我
    有把甲○○的鐵棍擋下來，準備要去擋李進財時，甲○○又
    向前把躲在我身後的丙○○推落。」各等語，由上揭證人之
    證述可知，被害人丙○○看到被告及李進財手持鐵棍前來，
    即跑至證人林國富、林齊郎身後躲藏，證人林國富、林齊郎
    見被告持手鐵棍欲追打被害人丙○○，即將被告攔下，被告
    於混亂中乘隙出手推躲藏於林國富、林齊郎身後之被害人丙
    ○○，因被害人丙○○身後即係坑洞，被害人丙○○因受推
    擠而掉落坑洞中等情，亦堪認定。證人葉清峰等人雖均證稱
    被告雖知悉該處有坑洞，然依被告當時欲找被害人丙○○理
    論，其遭林國富等人攔下後，即乘機出手推躲在林國富等人
    身後之被害人丙○○，以被害人丙○○所站立之位置，極有
    可能因重心不穩而掉落坑洞，則依上開證據觀之，被害人丙
    ○○雖係遭被告推落坑洞，然尚難遽以推論被告係基於殺人
    之故意，將被害人丙○○推落坑洞中。雖證人林國富等人嗣
    於原審調查中曾為有利被告甲○○之證述，證人林國富結證
    稱：「我並沒有看到甲○○用手去推丙○○」、「現場燈光
    很暗，要在旁邊才看得到坑洞」；證人林齊郎證稱：「因為
    甲○○背對我，我沒有看到甲○○他有無出手去推」；證人
    葉清峰證稱：「現場只有事務所有燈，事務所與我們的位置
    約4公尺，晚上看不太清楚坑洞的位置」云云（原審卷第26
    頁、第99頁、第100頁），然按人之記憶，不能永久保持如
    新，除因證人本身對事物記憶之程度高低及注意力高低而有
    記憶詳盡與否之差異外，有因時間推移而逐漸淡忘、模糊之
    可能，是證人通常於事件發生之初所為之陳述，因無外力之
    干預或影響，經常也最與事實相符，且證人之記憶亦常憑藉
    外在之環境而受其影響，當外在之環境有差異時，證人記憶
    之程度亦有所不同。觀諸證人林國富於同日證稱：「我攔下
    甲○○後，就翻身看有沒有人把李進財攔下，甲○○就往前
    衝，丙○○就掉落坑洞了」等語（原審卷第99頁），證人林
    齊郎於同日訊問時亦證稱：「當時我有把甲○○拉下來，‧
    ‧‧後來甲○○從我手中掙脫，快速衝向丙○○，丙○○就
    掉下去了」等語（原審卷第26頁），經核與渠等於本件警訊
    之初在未衡量利害關係下所為之證述情節相符，依案重初供
    原則，自以渠等所指曾親眼目賭被告甲○○出手將被害人推
    落案發地坑洞及被告甲○○確知悉案發地坑洞狀況之證供為
    可採，渠等上開於原審所稱並無親眼看到被告甲○○將被害
    人推落坑洞及案發現場燈光很暗，看不清楚坑洞部份之證詞
    ，可能係因原審作證時距離案發時間已相隔約半年或10個月
    之久，記憶上難免有所遺漏，是證人林國富、林齊郎此部分
    之證述難資為被告甲○○有利之認定。另證人葉清峰、林國
    富、林齊郎3人雖身材壯碩，然被告甲○○、李進財為3人所
    攔下後，並無明顯之反抗情形，此亦為被告所自承，證人葉
    清峰、林國富、林齊郎3人當無繼續施以強制力之必要而有
    所鬆懈，嗣被告甲○○復突然出手推擠被害人，證人葉清峰
    、林國富、林齊郎3人尚難即時防範，被告甲○○辯以雙手
    被拉住無法出手推倒被害人，尚不足採。
  4.雖被告甲○○於偵、審中均辯以：不知道該處有這麼深的坑
    洞云云，然依被告於偵、審中自承：曾受僱於被害人丙○○
    擔任案發地砂石場司機工作，案發地該坑洞是渠離職前就有
    的（偵查卷第6頁反面、原審卷第62頁）等語，核與被害人
    丙○○指訴情節及證人葉清峰所證被告甲○○曾受雇於丙○
    ○當司機，案發前一個月離職等情相符，益徵被告甲○○於
    案發當日之前即已知悉案發地有該坑洞之存在，乃被告仍出
    手推站立坑洞旁邊之被害人丙○○，致被害人丙○○掉落該
    坑洞，以該坑洞之深度觀察，衡情一般成年人不論為失足墜
    落或遭人推落墜地，均足致受傷害之可能，且為被告所預見
    ，竟仍出手推被害人丙○○，致丙○○因而掉落坑洞受有傷
    害，被告應有傷害之故意，堪可認定。被告基於傷害故意出
    手推被害人丙○○，致被害人丙○○掉落坑洞，則被告之傷
    害行為與被害人丙○○之傷害結果間，即有相當之因果關係
    存在，被告甲○○上開辯解，無非犯後飾詞，要難採信。
  5.綜合前述被害人傷勢輕重程度、案發情狀、過程、被告當時
    舉動、下手情形、行為時之態度、傷痕之多寡等情，益徵被
    告前開舉措僅因不滿被害人丙○○向其老闆告訴，一時氣憤
    ，基於傷害之故意而為本件犯行，難認被告原本即有殺人之
    動機存在，是被告應無置被害人丙○○於死之意甚明，被告
    辯稱並無殺人之故意等語，應堪採信。
  (三)被害人丙○○所受傷害是否已達刑法第10條第4項第6款規定
    ：「其他於身體或健康，有重大不治或難治之傷害」之重傷
    害部分：
  1.被害人丙○○受傷之情形：
  (1)依竹山秀傳醫院91年1月28日診斷證明書之記載，被害人丙
    ○○受有：胸椎第6、7及腰椎第1節壓迫性骨折、疑脊椎性
    休克併下肢癱瘓、左側恥骨骨折、右側跟骨開放性骨折、疑
    腹內出血、腹部挫傷。（91年度偵字第667號卷第14頁）
  (2)依秀傳紀念醫院91年11月23日驗傷診斷書之記載，被害人丙
    ○○受傷後之情形為：第一腰椎粉碎性骨折併脊髓損傷、兩
    下肢乏力麻木、右踝距骨骨折（註：跗骨有七塊，分前、中
    、後三列。後列有上方的距骨和下方的跟股；中列為位於跗
    骨前方的足舟骨‧‧‧參卷附網路資料）、大小便失禁、性
    功能障礙（原審卷第102頁）。
  (3)依證人即彰化秀傳紀念醫院骨科主治醫師黃穎峰於91年5月7
    日偵訊時證稱：「（就你對丙○○病情了解，他腰椎受損部
    分，主要影響他何功能？）丙○○經診斷，是腰椎第一節壓
    迫性骨折併脊髓損傷，此部位脊髓掌管大小便、性功能。大
    小便部位目前在做復健，未來就算康復，也沒辦法和常人一
    樣大小便，必須終身倚賴藥物及外力輔助，另外性功能部份
    ，病人無法勃起，無法用自然方式射精、生育，但是睪丸部
    份沒受損，可以用人工取精並受孕方式達到生育目的。（依
    目前病人狀況及目前醫學可展望未來，病人可否與常人一樣
    完全康復？）機會很小。」等語（91年度偵字第667號卷第
    61頁）。
  (4)依秀傳紀念醫院91年12月5日（91）明秀醫字第911606號函
    又稱：「病人第一腰椎脊髓損傷，目前仍性功能障礙及大小
    便失禁，『應無』自然生殖之能力」（原審卷第110頁）；
    秀傳紀念醫院92年1月21日（92）明秀醫字第920089號函復
    說明：「『目前』係指受傷之時到回覆本函的時刻。該病患
    在脊椎末端所受的傷害，現今之醫療技術仍無成功修復的能
    力」（原審卷第129頁）。
  (5)本院上更一審審理時復函請行政院國軍退除役官兵輔導委員
    會臺中榮民總醫院（下稱台中榮總）就被害人丙○○之傷況
    復原情形予以鑑定，結果為：「(一)葉員有第一腰椎骨折，已
    經接受脊椎前方固定手術融合第一、二、三腰椎。(二)右側跗
    骨骨折。已接受螺釘固定。(三)神經肌電檢查發現有第五腰椎
    及第一薦椎之神經根損傷。(四)大便問題：葉員不必包成人紙
    褲，但有時無法控制，有部份失禁之現象。(五)兩下肢乏力，
    但能行走肌力為5分（滿6分），一般生活沒有太大問題，但
    是工作會有障礙。(六)右踝活動範圍是在蹠屈7度至17 度之間
    ，活動範圍為10度，在行動上會有不便。(七)葉員於91年受傷
    至今已3年多，病情已穩定，改善空間不大」，有臺中榮民
    總醫院95年8月11日中榮醫企字第0950011634號函檢送丙○
    ○君病情鑑定書在卷可稽（本院上更一審卷第172-173頁）
    。
  (6)證人丙○○於本院上更一審95年6月1日審理時到庭證稱：「
    （你目前的現象與之前診斷書所載的情形有無改善？）大小
    便失禁部分沒有改善，醫師說這是神經的問題，我儘量去有
    廁所的地方工作，平常我沒有包成人尿布。性功能障礙部分
    也沒有改善，醫師說那些是因為神經的問題無法醫治，兩下
    肢部分一樣會麻木，我無法墊腳尖。‧‧‧（能否走動？）
    可以走動。（本案發生之後因上述傷害到何醫療院所診治？
    ）沒有，因為後來我回去複診秀傳醫院的醫師說那是神經的
    問題無法治療。‧‧‧（本案發生之後有無性行為，能否勃
    起？）沒有性行為，不能勃起」等語（本院上更一審卷第13
    9頁）。
  2.按刑法第10條第4項第6款規定，其他於身體或健康，有重大
    不治或難治之傷害，為重傷之一種。所謂於身體或健康有重
    大不治或難治之傷害，係指傷害重大，其傷害之結果，對於
    身體健康確有終身不治或難治者而言。所謂「重大不治」係
    指終身不能恢復之謂，「難治」謂難於治療，是二者之間尚
    有區別。如傷害雖重大，而未達於不能治療或難於治療之程
    度，仍難以重傷論（最高法院80年度台上字第5826號、70年
    度台上字第3377號判決、54年台上字第1697號判例參照）。
    依上開診斷證明書、秀傳醫院函示、證人黃穎峰醫師之證述
    ，均認被害人所受大小便失禁、性功能障礙問題，恢復機會
    不大或改善空間不太，然所謂恢復機會不大或改善空間不太
    ，是否係指已達刑法第10條所稱重傷害之程度，均未見其等
    有肯定之回答。再者，有關被害人小便失禁或性功能障礙等
    問題，因被害人丙○○不願配合鑑定，故於本院上更一審95
    年委請台中總榮鑑定時，就此等部分無法鑑定以查明是否已
    達重大不治或難治之程度，此有台中榮總95年8月11日中榮
    醫企字第0950011634號函可按（本院上更一卷第171頁）。
    另本院行準備程序時，辯護人亦聲請本院將被害人丙○○再
    送鑑定以查明被害人丙○○所受傷害是否以達重傷害程度，
    然被害人丙○○經本院傳訊及拘提，均未到案，有傳票及拘
    提結果在卷可按。又經本院上更一審及本院向中央健康保險
    局及被害人丙○○曾經就診之醫療院所函詢被害人丙○○於
    92年6月之後之就醫紀錄，被害人並未再就有關大小便失禁
    、性功能障礙等問題就醫，此有中央健康保險局95年4月12
    日健保醫字第0950010307號函（本院上更一審卷第59-61頁
    ）、98年9月28日健保醫字第0980058193號函（本院卷第51-
    53頁）、御安診所函（本院上更一審卷第64-65頁）、天成
    醫院95年4月27日天成秘字第95042701號函（本院上更一審
    卷第70-76頁）、南門綜合醫院954月26日南綜醫字第340號
    函（本院上更一審卷第78-80頁）、永信診所98年10月15日
    函（本院卷第61頁）附卷足參，而被害人於本院上更一審審
    理時亦自承其後即未再針對大小便失禁、性功能障礙等問題
    就醫，已說明如上，則被害人大小便失禁、性功能障礙等問
    題是否已達於毀敗或重大不治、難治之程度，即有疑義。況
    且依上揭說明，被害人丙○○雖無自然生殖能力，然可借助
    人工生殖之方式，達到生育之目的，已據證人葉穎峰醫師證
    述如前，又被害人丙○○大小便失禁問題，被害人丙○○已
    證述伊不必包紙尿褲，而依台中榮總鑑定結果，認被害人丙
    ○○大小便有時無法控制，顯見被害人生殖機能、大小便機
    能僅祇減衰，並未完全毀敗，縱令此種減衰具有不治或難治
    之情形，仍與刑法第10條4項第6款所定之內容並不相當。是
    被害人丙○○所受傷害應未達重傷害程度，應可認定。
  (四)綜上各情以觀，堪認被告辯稱其無殺害被害人丙○○之意等
    語，應屬可採。從而，本院認被告出手推被害人丙○○致被
    害人丙○○掉落坑洞內之行為，應係基於普通傷害之犯意而
    為之，是被告上揭所為，應僅構成刑法第277條第1項之普通
    傷害罪。
六、原審法院未詳細勾稽全案證據調查所得，即為被告過失傷害
    致重傷罪刑之諭知，容有未洽，被告上訴意旨亦執此指摘原
    判決不當，為有理由，自應由本院將原審判決關於甲○○部
    分予以撤銷改判。次按告訴乃論之罪，未經告訴者，應諭知
    不受理之判決，刑事訴訟法第303條第3款定有明文。又檢察
    官以非告訴乃論之罪提起公訴，法院審理結果認屬告訴乃論
    之罪，雖偵查中未據告訴，實務見解向認為於審判中仍得補
    提告訴，惟仍應向檢察官或司法警察（官）為之，且須未逾
    6個月之告訴期間，始得謂為合法之告訴（司法院院字第210
    5 號解釋、最高法院73年台上字第4314號判例意旨、同院87
    年度台上字第3923號判決意旨參見）。查本被告所犯為刑法
    第277條第1項之傷害罪，已如前述，依同法第287 條之規定
    ，為告訴乃論之罪。然而，偵查中被害人丙○○未到庭，而
    始終未有表示訴追之告訴表示，檢察官以涉犯殺人未遂罪提
    起公訴，固無須告訴，惟既經本院認涉犯刑法普通傷害罪，
    即屬告訴乃論之罪未據告訴，而被害人丙○○其後於原審或
    本院上更一審出庭作證時，均未表明告訴之意旨，足見本件
    被害人既未提出告訴，因而應依上開規定，為本件公訴不受
    理判決之諭知。末按，刑事判決得就起訴之犯罪事實變更檢
    察官起訴所引應適用之法條者，以科刑或免刑判決為限，檢
    察官以殺人未遂起訴，經審理結果，認為被告所犯實為傷害
    罪，經撤回告訴，則於判決理由欄敘明其理由逕依刑事訴訟
    法第303條第3款諭知不受理判決即可，尚無適用同法第 300
    條之餘地，併為敘明。
據上論結，應依刑事訴訟法第369條第1項前段、第364條、第300
3條第3款，判決如主文。
本案經檢察官乙○○到庭執行職務。
中    華    民    國    99    年    1    月    19     日
            刑事第五庭  審判長法  官  趙  春  碧
                              法  官  賴  恭  利
                              法  官  何  秀  燕
以上正本證明與原本無異。
檢察官得上訴。
被告不得上訴。
如不服本判決應於收受送達後十日內向本院提出上訴書狀，其未
敘述上訴理由者，並得於提起上訴後十日內向本院補提理由書（
均須按他造當事人之人數附繕本）「切勿逕送上級法院」。
                              書記官  郭  振  祥
中    華    民    國    99    年    1    月    19     日


司法院資訊處製作；財團法人民間司法改革基金會備份。
